臺灣高等法院臺中分院民事判決　九十一年度上易字第二四三號
　　　上　訴　人　丁○○
　　　訴訟代理人　甲○○
　　　　　　　　　乙○○
　　　被　上訴人　己○○
　　　　　　　　　庚○○
　　　法定代理人　丙○○
　　　　　　　　　戊○○○
右當事人間請求履行契約事件，上訴人對於中華民國九十一年四月二十五日臺灣南投
地方法院九十年度訴字第五八四號第一審判決提起上訴，本院判決如左：
　    主　    文
上訴駁回。
第二審訴訟費用由上訴人負擔。
    　事　    實
甲、上訴人方面：
一、聲明：求為判決：(一)、原判決所命上訴人給付被上訴人超過新臺幣（下同）七十
    萬元本息部分，及該部分假執行之宣告暨訴訟費用之裁判均廢棄。(二)、右廢棄部
    分，被上訴人在第一審之訴及假執行之聲請均駁回。
二、陳述：除與原判決記載相同者，茲引用之外，補稱：
    (一)、上訴人與被上訴人曾於原審庭訊時達成和解，若上訴人能在民國九十一年三
        月底付清七十萬元，被上訴人願意撤回，縱未訂有和解契約，然依民法第一
        百五十三條第一項規定意旨，當事人間互相表示意思一致者，契約即為成立
        ，雙方均應受其意思表示之拘束，即若上訴人果依和解意思履行之，被上訴
        人即應將原訴撤回，若未撤回，法院亦應以被上訴人原審之訴欠缺訴之利益
        ，並無保護之必要，予以駁回之。被上訴人已依和解條件開立發票日為九十
        一年三月三十日，票據金額為七十萬元之支票一紙，並於三月底前，寄交被
        上訴人之訴訟代理人收受。按支票係支付證券，以之代替現金使用，隨時可
        以兌現，為見票時無條件支付之票據，與匯票或本票之為信用工具者，截然
        不同，故上訴人既已開立前揭支票，並經被上訴人收受，而處於可隨時兌現
        受領之狀態，實與付清現金無異，縱發票日恰為週六，銀行未上班無從提示
        ，亦不影響支票為支付工具、流通證券之性質。
    (二)、按民法第一百四十八條第二項規定，行使權利、履行義務應依誠實及信用方
        法。上訴人已依約開立支票予被上訴人，被上訴人本得隨時提示兌領，上訴
        人亦應於存款帳戶內備妥此項款項以供支付，然因與銀行之支票存款約定上
        ，存留於支票存款帳戶內之金額銀行無須支付利息，故依商人交易習慣，並
        不於支票存款帳戶內留存太多金額，嗣待銀行通知他人提示票據且存款不足
        時，迅予補足即可。詎料被上訴人收受支票後，竟持支票於同年四月二日下
        午三點半前之瞬間向銀行提示支票，並要求開立退票理由單，待銀行通知時
        ，早逾銀行作業時間，致上訴人措手不及，不能轉帳補足該存款，惟上訴人
        仍於次日即前往銀行辦理存款補足，此有在原審提出之支票存款簿存根聯及
        銀行收取支票存款戶「提存備付」註記手續費收據影本各一份可證，足見上
        訴人並非如原審判決所載無和解之誠意，若上訴人無和解誠意，即無庸開立
        支票寄予被上訴人。反觀被上訴人之所為，顯係故意欲造成被上訴人遲延付
        款事實，並企圖以此手法掩飾其事後之反悔，被上訴人行使權利，實難謂無
        違反誠信原則之嫌，原審判決不諳商場習慣，致遭被上訴人混淆事實，而為
        反於真實之認定。
三、證據：援用第一審所提證據。
乙、被上訴人方面：
一、聲明：求為判決：駁回上訴。
二、陳述：除與原判決記載相同者，茲引用之外，補稱：
    (一)、上訴人係因自己事由造成系爭停止條件未成就，和解未生效：被上訴人當初
        已給上訴人五十三天之時間準備付款（民國九十一年二月七日至同年三月三
        十一日），詎上訴人卻遲至九十一年三月二十九日才開立發票日為同年月三
        十日（星期六）之支票給被上訴人之訴訟代理人，且該張支票於同年四月二
        日（星期一）還遭退票，此自屬上訴人應自行負責之事由，被上訴人之訴訟
        代理人均依法行事，無違反誠信原則之問題。(1)、被上訴人於原審九十一年
        二月七日開庭時表示若要原告撤回請求分割補償金訴訟，條件為上訴人需於
        同年「三月底」「付清」七十萬元給被上訴人，由於此金額相較於被上訴人
        起訴聲明金額（含利息）少了近一半，給予上訴人極高之優惠，故特別明確
        要求上訴人一定要將七十萬元在「三月底」「付清」才行。再二月七日距離
        三月三十一日當有五十三天之多，被上訴人已給予上訴人充分準備付款之時
        間，詎上訴人自己無時間觀念，竟遲至同年三月二十九日才開出以同年月三
        十日為發票日、票面金額七十萬元之支票給被上訴人之訴訟代理人，同年三
        月三十日為星期六，同年月三十一日為星期日，銀行皆不上班，上訴人根本
        無法於「三月底」兌現（即付清）該七十萬元，且該支票嗣後亦退票未能兌
        現，可知上訴人確實未於同年三月底前付清，本件係上訴人之原因造成和解
        條件之不成就，何能反怪罪於被上訴人？(2)、原審判決認為：「．．．被告
        雖以其經銀行通知，隨即於四月三日前往該行存入七十萬元，被告顯有履約
        誠意等語置辯，然查被告於三月二十九日即將支票郵寄原告之訴訟代理人，
        倘其有使該和解契約發生效力之誠意，自應於同日或之前將該筆款項存入付
        款銀行，惟其竟於同年四月三日在銀行通知退票之情形下，始前往銀行辦理
        存款，業據其提出彰化銀行支票存款送款簿存根聯及銀行收取支票存款戶『
        提存備付』註記手續費收據影本各一份在卷可佐，足見其並無欲行和解之誠
        意」等語，見解極為正確，被上訴人引此段論述為答辯。另被上訴人強調上
        訴人既未完成被上訴人所要求之條件（即三月底前付清七十萬元），則和解
        條件之停止條件未成就，雙方間即無成立和解可言，上訴人無從主張本件有
        和解之效力，上訴人一再言其有和解誠意，並無法律上效力與意義。
    (二)、支票作為支付工具仍存在兌現與否問題，難謂支票之開立交付等同於現金之
        交付，且退票（即未兌現）時，根本就不生清償債務之效力，更不待言。上
        訴人謂七十萬元支票寄給被上訴人之訴訟代理人時，「與付清現金無異」、
        「支票之使用與現金之使用並無二致」云云，為無理由。再被上訴人之訴訟
        代理人在銀行上班時間內均得提示支票，於該支票存款不足之情況下，理當
        保有退票紀錄備用，此完全係票據權利行使之正當行為，上訴人硬要說是被
        上訴人之訴訟代理人之惡意行為，實為不知反省自己之錯誤。
三、證據：援用第一審所提證據。
    　理　    由
一、本件被上訴人起訴主張：其父許換欽、母張秀桃於八十八年九二一大地震時遇難
    身亡，許換欽與張秀桃生前於八十七年九月五日與上訴人及其他案外共有人廖煌
　　濱、廖煌燦、許宗春、許淑芬、許蜂等人，就南投縣中寮鄉○○段三八三之一、
　　三八三之六、三八三之七、三八三之九、三八三之一二、三八三之六、八八二、
　　八八二之一地號等七筆共有土地達成協議分割，並訂立農地分割契約書，約定「
　　各共有人所取得分割後之土地面積，與其在第一條所載之各筆農地之持分額總計
　　面積不相符時，應以每分農地核計新臺幣陸拾萬元之買賣價額，與他共有人互為
　　補償，並於辦畢分割登記之同時，完成給付」。依上訴人應有部分比例計算結果
　　，上訴人原持有之面積合計為九千二百三十三點三七平方公尺，惟分割後，上訴
　　人實際取得面積合計為一萬一千一百六十二平方公尺，較其依原持分計算之應有
　　面積多出一千九百二十八點六三平方公尺，換算台灣民間習用之面積單位為一點
　　九八八四六分，而被上訴人父母於分割後減少之土地面積為０點三一一五四四公
　　頃（0.000000－0.254333×2/3＝0.311544，若包括他共有人許淑芬多取得部分
　　則合計減少０點四八一０九九公頃），而上訴人所增加之土地面積為０點一九二
　　八六三公頃，上訴人增加之土地面積顯然在被上訴人之父母所減少之面積內，且
　　經換算民間習用之台分為一點九八八四六分，故其應補償被上訴人之父母為一百
　　十九萬三千零七十六元（1.98846×600000＝0000000）。依約定以每分地六十萬
　　元計算結果，上訴人應補償他共有人合計一百十五萬七千一百七十八元（0.1928
　　63×600000=0000000元），而他共有人中，僅有許宗春及被上訴人二人之父母為
　　需受補償者，其餘共有人均為需補償他共有人者，許宗春應受補償之九萬三千五
　　百零四元早已受補償完畢，他共有人廖煌燦、許蜂亦已將其二人應補償款給付被
　　上訴人二人父母，僅上訴人尚未履行其應給付分割補償金予被上訴人父母之義務
　　，依前揭契約約定，上訴人應於辦畢分割登記之同時給付補償金，本件辦畢分割
　　登記取得土地之時間為八十八年六月二十五日，上訴人迄未履行給付，已構成給
　　付遲延，被上訴人自得依繼承關係及前揭契約書第二條約定，請求上訴人給付補
　　償金一百十五萬七千一百七十八元及法定遲延利息。
二、上訴人則以：其於分割後確多分得一分九厘多土地，惟上訴人與他共有人為使共
    有關係單純化，遂簽立協議書，實際上並無互相補償之真意；另兩造曾達成和解
    ，約定若上訴人給付被上訴人七十萬元，被上訴人願撤回本件訴訟，上訴人於和
    解後即簽發發票日期為九十一年三月三十日、票面金額為七十萬元之支票，並由
    被上訴人之訴訟代理人收受，按支票可代替現金使用，上訴人既已交付被上訴人
    支票，即與付清現金無異，詎被上訴人竟無履約誠意，故意於同年四月二日下午
    三點半前至付款銀行為付款之提示，並要求付款銀行開立退票理由單，使上訴人
    不及轉帳補足票款，造成上訴人退票事實，上訴人已於次日即同年四月二日前往
    銀行辦理存款補足，被上訴人無履約誠意，以此手法掩飾其事後之反悔，其行使
    權利自有違誠信原則，被上訴人不得再請求超過兩造和解金額即七十萬元部分之
    本息等語置辯。
三、經查：
（一）、被上訴人主張之事實，業據其提出戶籍謄本一份、土地登記謄本四份、地籍
        圖一份、農地分割契約書（附協議分割圖）影本一份、土地登記簿謄本影本
        七份、分割前後面積比較表一份附在原審卷為證，上訴人對於其與被上訴人
        之父母及其他共有人訂立前揭農地分割契約、及依前揭契約分割共有土地結
        果，上訴人取得之面積較其持分面積多出一點九八八四六分，及被上訴人之
        父母土地面積減少之事實並不爭執，自堪信被上訴人主張之事實為真正。
（二）、上訴人辯稱其與被上訴人父母及其他共有人約定於分割後縱然分得之面積超
        過持分面積，亦無庸互相補償云云，核與卷附農地分割契約書第二條第二項
        所載不符，並經被上訴人否認，上訴人復未舉證以實其說，所辯自不足採。
（三）、上訴人辯稱其與被上訴人於原審曾達成和解，和解條件為上訴人如於九十一
        年三月底付清七十萬元，被上訴人願撤回訴訟，上訴人於兩造達成和解後，
        隨即簽發發票日為九十一年三月三十日、票面金額為七十萬元之支票一紙，
        交付予被上訴人之訴訟代理人收受，被上訴人竟於同年四月二日三點半前向
        銀行為付款提示，致上訴人不及存入票款供領取，而遭退票，此乃被上訴人
        因事後反悔而故意造成上訴人之退票事實，以求續行訴訟，被上訴人顯為權
        利濫用，有違誠信原則，無受保護必要等語。惟查：(1)、上訴人於九十一年
        一月二十九日在原審言詞辯論庭時陳稱：「我願意給原告（按即被上訴人）
        七十萬元，但需要分期，我希望和解。」（見原審卷第九十七頁），被上訴
        人之訴訟代理人則係於九十一年二月七日在原審言詞辯論庭時陳稱：「聲明
        陳述同前，但如被告（按即上訴人）能在三月底付清新台幣七十萬元，我們
        願意撤回。」等語（見原審卷第一００頁），雖可認兩造有合意以上訴人於
        九十一年三月底前付清七十萬元為被上訴人撤回本件訴訟之停止條件，惟難
        認係兩造就補償金額成立和解，至為明顯。(2)、再查，上訴人於九十一年三
        月二十九日下午將訴外人林幼婷簽發，發票日為同年月三十日、票面金額為
        七十萬元、付款人為彰化商業銀行南投分行、受款人為「立捷律師事務所」
        之支票一紙，郵寄至被上訴人之訴訟代理人服務之立捷律師事務所，及嗣後
        為辦理註銷退票紀錄而存入七十萬元等情，固有上訴人提出之支票及掛號郵
        件收件回執、彰化銀行支票存款送款簿存根聯、銀行收取支票存款戶「提存
        備付」註記手續收據影本各一份附在原審卷可憑。惟查，前開支票發票日為
        九十一年三月三十日，該日星期六，次日即三月三十一日為星期日，銀行並
        未營業，被上訴人自無從前往銀行提示兌現，自難因上訴人交付之支票發票
        日記載為九十一年三月三十日，即認上訴人已於兩造約定之付清期限日付清
        七十萬元款項。退一步言，縱認支票得代替現金之給付，上訴人係以支票之
        交付代替七十萬元現金之支付，惟上開支票經被上訴人於同年四月二日持往
        銀行為付款之提示，亦因支票帳戶存款不足未獲付款一節，有被上訴人提出
        之支票及退票理由單影本各一份附在原審卷可稽，是上訴人以之代替現金給
        付之前揭支票，亦因退票致被上訴人實際上並未獲付款，難謂上訴人已依約
        付清七十萬元，兩造約定之停止條件既未成就，被上訴人自無履行在原審撤
        回本件訴訟及將逾越七十萬元部分之請求權拋棄之義務。(3)、上訴人雖再以
        其經銀行通知，隨即於四月三日前往銀行存入票面金額七十萬元供持票人領
        取，其並非無履約誠意，係被上訴人故意於同年四月二日下午三點半前提示
        ，致其不及轉帳存入票款而退票，被上訴人濫用權利，有違誠信原則等語置
        辯。然查，「稱支票者，謂發票人簽發一定之金額，委託金融業者於見票時
        ，無條件支付與受款人或執票人之票據。」，票據法第四條第一項定有明文
        ，再「支票限於見票即付，有相反之記載者，其記載無效；支票在票載發票
        日前，執人不得為付款之提示。」，同法第一百二十八條第一項、第二項亦
        有明文，依前揭法條規定，持票人於支票票載發票日後即得向付款銀行為付
        款之提示，發票人自應備妥票款金額於票載發票日前存入支票存款帳戶內以
        供持票人提示領款，至於等候付款銀行通知時始將票款存入帳戶內供持票人
        領取一節，縱為部分商人之習慣，惟究屬投機之道，非為正途，自不得因之
        反責難被上訴人未提早提示以利上訴人存入票款，或認上訴人於退票後之同
        年四月三日補足票款行為有履約誠意，而謂被上訴人無受保護必要，上訴人
        上開辯解委無可採。
四、綜上所述，被上訴人本於農地分割契約及繼承之法律關係，於先位聲明請求上訴
    人應給付一百十五萬七千一百七十八元之補償金，及自分割登記完成之日即八十
    八年六月二十五日起至清償日止，按週年利率百分之五計算之法定遲延利息，即
    無不合，應予准許。又被上訴人先位聲明既經准許，自毋庸再就備位聲明予以裁
    判，併此敘明。原審因而為被上訴人勝訴之判決，並依兩造陳明，分別酌定相當
　　擔保金額，為准、免假執行之宣告，核無不合。上訴意旨指摘原判決不當，求予
　　廢棄改判，為無理由，應予駁回。
據上論結，本件上訴為無理由，依民事訴訟法第四百四十九條第一項、第七十八條，
判決如主文。
中　　　華　　　民　　　國　　九十一　　年　　　十　　　月　　　八　　　日
~B1民事第七庭審判長法　官　簡清忠
~B2　　　　　　 　 法  官　盧江陽
~B3　　　　　　　　法  官　陳賢慧
右為正本係照原本作成。
不得上訴。
~B 　 　　　　　　書記官　瑞芳
中　　　華　　　民　　　國　　九十一　　年　　　十　　　月　　　九　　　日
　　　　　　　　　　　　　　　　　　　　　　　　　　　　　　　　　　　　Ｈ
